【裁判字號】    94,再易,143
【裁判日期】    950216
【裁判案由】    給付工程款
【裁判全文】
臺灣高等法院民事判決                 94年度再易字第143號
再審  原告  桔源營造工程有限公司
法定代理人  甲○○
訴訟代理人  丙○○
再審  被告  台北市政府工務局養護工程處
法定代理人  丁○○
訴訟代理人  李宜光律師
            乙○○
上列當事人間請求給付工程款事件，再審原告對於中華民國94年
7月 6日本院92年度重上字第562號確定判決，提起再審之訴，本
院判決如下：
    主  文
再審之訴駁回。
再審訴訟費用由再審原告負擔。
    事實及理由
一、確定判決有民事訴訟法第496條第1項各款所列情形之一者，
    當事人得以再審之訴對之聲明不服，但當事人已依上訴主張
    其事由或知其事由而不為主張者，不在此限，固為同條但書
    所明定。惟該但書之規定，係以當事人已依上訴主張其事由
    ，則其事由已受上級法院審判，為訴訟經濟計，乃不許當事
    人復以再審之方法更為主張。故如其上訴係因不合法而被駁
    回者，因未受上級法院實體審判，自無不許其以相同事由提
    起再審之訴之理。本件再審原告於前訴訟程序，以原確定第
    二審判決違背法令為由，提起第三審上訴，經最高法院以再
    審原告未就原確定第二審判決如何違背法令為具體之指摘，
    而認其上訴為不合法，以94年度台上字第1801號裁定駁回再
    審原告之上訴，並未為實體審判，有該裁定影本在卷可按。
    是再審原告依上訴主張之事由，既未受上級法院實體審判，
    自無同法第496條第1項但書規定之適用，合先敘明。
二、本件再審原告主張：
  (一)兩造於民國88年10月 8日簽訂工程合約，由伊向再審被告承
    攬「大安成功國宅道路改善工程」（下稱系爭工程），約定
    總工程款為新台幣（下同）870萬元，伊並依約繳納10%即87
    萬元之履約保證金。系爭工程施工期間，再審被告變更工程
    設計，追加變更數十項工程，因伊已於89年6月8日完工，再
    審被告應按實作數量結算。惟再審被告遲不辦理驗收程序，
    對變更及追加之工程價款，亦以甚不合理之價格計算，致兩
    造無法達成協議，因再審被告尚欠工程尾款1,703,797.98元
    、履約保證金242,500元、變更及追加工程款計9,327,060.5
    元（包括變更窯燒花崗磚鋪設增加費用 7,327,894.4元、追
    加地坪整體粉光335,344.32元、廢土方短距離搬運費用399,
    797 元、伸縮縫切割費用309,712.66元、舊有磚面剔除費用
    462,500元、210KG/CM預拌混凝土及灌注費用242,449.6元、
    花台鋪設窯燒花崗磚 247,363.4元）、變更追加工程之總雜
    費1,025,976.65元，合計為12,299,335元（1,703,797.98＋
    242,500＋9,327,060.5＋1,025,976.65），爰依承攬之法律
    關係，起訴請求再審被告如數給付及加計自89年9月5日起算
    之法定遲延利息。
  (二)就上開「伸縮縫切割工程費用」部分（309,712.66元），經
    台灣台北地方法院 91年度重訴字第773號判決（下稱原審判
    決）判命再審被告應給付伊14,027元本息，並駁回伊之其餘
    請求，伊就該敗訴部分即 295,685元〔309,712.66－14,027
    〕於本院前審理程序中（下稱前程序）提起附帶上訴，經本
    院92年度重上字第 562號判決（下稱原確定判決）命再審被
    告給付伊92,532元，是伊就此部分之附帶上訴應為一部有理
    由、一部無理由，惟原確定判決主文仍為「附帶上訴駁回」
    之諭知，自有民事訴訟法第 496條第1項第2款「判決理由與
    主文顯有矛盾」之再審事由。
  (三)就上開「舊有磚面剔除費用」及「210KG/CM預拌混凝土及灌
    注費用」部分，經原審判決全部駁回後，伊於前程序中提起
    附帶上訴並分別減縮請求為461,973元、223,133元，亦經原
    確定判決全部駁回，惟原確定判決並未說明何以不採伊所主
    張之以約定實作數量或約定單價為結算方式之理由，自有判
    決不備理由之違法。另原確定判決既然認系爭工程於89年 8
    月13日視為已完成驗收，則再審被告依約至遲應於同月28日
    填發結算驗收證明，經驗收合格者，視為完成審計程序，再
    審被告應於 5日內即於同年9月2日前逕行付款，是再審被告
    應自該日起負遲延責任，惟原確定判決竟認本件遲延利息應
    自起訴狀繕本送達翌日起即91年 3月29日起計算，顯有不當
    。再者，原確定判決均未論及何以不採前述之重要攻防方法
    ，自有判決不備理由之違法，伊亦得依同法第496條第1項第
    1款之規定，提起本件再審之訴。
  (四)訴之聲明：
    1.原確定判決關於駁回後開第二項之訴部分暨該部分訴訟費
      用之裁判均廢棄。
    2.前開廢棄部分，再審被告應再給付再審原告 966,962元，
      上開給付及原確定判決命再審被告給付部分均自89年9月2
      日（於本院前程序中自原起訴請求之89年9月5日擴張聲明
      而來）起至清償之日止按年息5%計算之利息。
三、再審被告則以：原審判決命伊給付再審原告9,474,945.98元
    本息，伊除就其中履約保證金 242,500元本息部分未聲明不
    服外，對其餘敗訴部分提起上訴。經原確定判決認定伊應再
    給付1,983,055.98元本息，則該判決將原審判決超過242,50
    0 元及1,983,055.98元等本息以外之部分予以廢棄，駁回再
    審原告在第一審之訴及該部分假執行之聲請，於法並無違誤
    。況再審原告曾以同一理由，提起第三審上訴，亦經最高法
    院認定不符民事訴訟法第 469條第1項第6款規定之判決理由
    矛盾情事，裁定駁回其上訴，足證本件再審之訴確實不具備
    再審之理由。
    並聲明：駁回再審原告之訴。
四、按訴之同一與否，必當事人、訴訟標的及訴之聲明三者是否
    同一為斷，如在訴訟進行中三者未曾變更，僅就其內容有所
    更正，尚難認原訴已有變更（最高法院 26年渝上字第286號
    判例意旨參照）。是原告提起給付訴訟，得在其訴訟標的法
    律關係及訴之聲明數額不發生變更之前提下，更正其事實上
    及法律上之陳述，即變動其請求數額之構成內容。法院亦得
    在相同前提下，流用原告請求給付之數額，就其總數額為勝
    敗之諭知。故法院判決之勝敗，非以各單項請求數額之給付
    與否或有無增減，為判斷標準。
五、本件再審原告（即原程序之原告）起訴時，請求再審被告給
    付四項工程款，合計為12,299,335元，即(1)尾款1,703,797.
    98元、(2)履約保證金242,500元、(3)變更及追加工程款計9,
    327,060.5元、(4)變更追加工程之總雜費1,025,976.65元。
    其中之(3)變更追加工程款，乃包括變更窯燒花崗磚鋪設增
    加費用7,327,894.4元、追加地坪整體粉光335,344.32元
    、廢土方短距離搬運費用399,797元、伸縮縫切割費用
    309,712.66元、舊有磚面剔除費用462,500元、210KG/
    CM預拌混凝土及灌注費用242,449.6元、花台鋪設窯燒花
    崗磚247,363.4元。
  (一)就(1)尾款及(2)履約保證金之本金部分，原審判決命再審被告
    如數給付（利息部分暫不論），再審被告雖就尾款部分提起
    上訴，但經原確定判決予以駁回，與未上訴之履約保證金部
    分，再審原告均已勝訴確定。
  (二)就(4)變更追加工程之總雜費工程款之本金部分，原審判決駁
    回再審原告之請求，原確定判決亦駁回再審原告之附帶上訴
    ，此部分再審原告已敗訴確定。
  (三)就(3)變更及追加工程款中之本金部分，原審判決全准再審
    原告所請，原確定判決駁回再審被告之上訴，此部分再審原
    告已勝訴確定。
  (四)就(3)變更及追加工程款中之、、、本金部分，原審
    判決駁回再審原告之請求，原確定判決亦駁回再審原告之附
    帶上訴，此部分再審原告已敗訴確定。
  (五)就(3)變更及追加工程款中之本金部分，原審判決部分准再
    審原告所請，原確定判決駁回再審原告之附帶上訴及再審被
    告之上訴，此部分再審原告已一部勝訴、一部敗訴確定。
  (六)就(3)變更及追加工程款中之本金（309,712.66元）部分，
    原審判決准其中一部（14,027元），駁回其餘（295,685元
    ）之請求；兩造分就其敗訴部分提起上訴及附帶上訴；原確
    定判決認定再審被告應給付再審原告92,532元。
六、依前項(六)所述，再審原告就其(3)之敗訴 295,685元部分提
    起附帶上訴，原確定判決於理由欄中雖認再審被告應給付原
    請求309,712.66元中之92,532元，而非原審判決認定之 14,
    027元，即就此部分認定再審被告應再給付其差額78,505 元
    。然因再審原告起訴請求之工程款金額為12,299,335元，原
    審判決為再審原告部分勝訴、部分敗訴之判決，命再審被告
    給付再審原告工程9,474,945.98元本息〔即(1)尾款1,703,79
    7.98 元、(2)履約保證金242,500元、(3)變更窯燒花崗磚鋪
    設增加費用7,327,895元（雖載為四捨五入，實則將0.4元進
    位為1元）、(3)伸縮縫切割費用14,027 元、(3)花台鋪設
    窯燒花崗磚186,726 元〕。經兩造分別提起上訴及附帶上訴
    後〔(2)履約保證金242,500 元部分未上訴〕，原確定判決再
    次調查，認定再審被告應給付之工程款為1,983,055.98元〔
    即(1)尾款1,703,797.98元、(3)伸縮縫切割費用92,532元、
    (3)花台鋪設窯燒花崗磚186,726元，未含(2)〕，故判決：
    「原判決第一項除確定部分〔即(2)〕外，關於命上訴人給付
    超過新台幣壹佰玖拾捌萬參千零伍拾伍點玖捌元本息部分及
    該部分假執行之宣告暨命上訴人負擔訴訟費用之裁判 (除確
    定部分外）均廢棄。上列廢棄部分，被上訴人在第一審之訴
    及假執行之聲請，均駁回。上訴人其餘之上訴駁回。被上訴
    人之附帶上訴及訴之追加均駁回」，揆諸前揭說明，於法尚
    無不合。即就原確定判決命再審被告應給付再審原告之本金
    數額，與事實及理由欄認定之應給付金額，尚無不符；至附
    帶上訴(3)之78,505元部分，因於計算總給付金額時，已被
    吸收於再審被告上訴有利部分，於主文即無為再審原告附帶
    上訴一部勝訴諭知之必要。是確定判決於主文欄為駁回再審
    原告全部附帶上訴之諭知，並於論結欄記載再審原告之附帶
    上訴為無理由，即無民事訴訟法第496條第1項第2款所稱「
    判決理由與主文顯有矛盾」之再審事由。
七、次按確定判決適用法規顯有錯誤者，得以再審之訴對之聲明
    不服，民事訴訟法第 496條第1項第1款固定有明文。惟所謂
    「適用法規顯有錯誤」，係指確定判決所適用之法規顯然不
    合法律之規定或與司法院尚有效之大法官會議之解釋或最高
    法院尚有效之判例顯然違反者而言（最高法院60年台再字第
    170 號判例、57年台上字第1091號判例意旨參照）。又適用
    法規顯有錯誤，不包括認定事實錯誤、取捨證據失當、判決
    不備理由及在學說上諸說併存致發生法律上見解歧異等情形
    在內。是以此為由提起再審之訴，必須具體指摘原確定判決
    所適用之法規顯然不合法律之規定，或與司法院尚有效之大
    法官會議之解釋或最高法院尚有效之判例顯然違反。
八、再審原告就上開(3)「舊有磚面剔除費用」及(3)「210KG/
    CM預拌混凝土及灌注費用」，係主張原確定判決並未說明何
    以不採伊所主張之以約定實作數量或約定單價為結算方式之
    理由；另就遲延利息部分，主張原確定判決顯然不當，未論
    及何以不採其攻防方法，自有判決不備理由之違法云云。姑
    不論原確定判決已就其認事用法、取捨證據之理由，詳載於
    判決書（見理由欄六之本文及(四)、(五)、八），原無再審原告
    所稱之不備理由情事。即令再審原告所稱屬實，揆諸上揭說
    明，其據此提起本件再審之訴，仍為無理由。
九、參以再審原告前曾以上開事由上訴第三審，經最高法院以上
    訴不合法裁定駁回其上訴（最高法院94年台上字第1801號）
    。足證再審原告上開再審理由，均無由成立。從而，其執此
    提起本件再審之訴，為無理由，應予駁回。
十、末按再審之訴顯無再審理由者，得不經言詞辯論，以判決駁
    回之，民事訴訟法第502條第2項定有明文。綜上所述，本件
    再審原告以原確定判決有民事訴訟法第 496條第1項第1款、
    第 2款之再審事由，提起再審之訴，顯無再審理由，爰不經
    言詞辯論，逕以判決駁回之。又本件事證已臻明確，兩造其
    餘主張及陳述，經審酌後均不足以影響判決之結果，無逐一
    論述之必要，併此敘明。
據上論結，本件再審之訴為無理由，依民事訴訟法第502條第2項
、第78條，判決如主文。
中    華    民    國    95    年    2    月    16    日
                  民事第十六庭審判長法  官  沈方維
                                    法  官  湯美玉
                                    法  官  張競文
正本係照原本作成。
不得上訴。
中    華    民    國    95    年    2     月    17    日
                                    書記官  鄭麗兒


司法院資訊處製作；財團法人民間司法改革基金會備份。
